ACORDAO-COMPLETO-2407125

ACÓRDÃO 4455/2020 ATA 12/2020 - SEGUNDA CÂMARA

VISTOS, relatados e discutidos estes autos de Embargos de Declaração interposto pela empresa Taquara Empreendimentos Imobiliários e Serviços Eireli contra o Acórdão 11387/2019-TCU-Segunda Câmara que conheceu do Recurso de Reconsideração por ela interposto e, no mérito, negou-lhe provimento.
ACORDAM os Ministros do Tribunal de Contas da União, reunidos em sessão da 2ª Câmara, ante as razões expostas pelo Relator, em:
9.1. conhecer dos Embargos de Declaração, com fundamento no 32, inciso II, e 34 da Lei 8.443/1992, para, no mérito, negar-lhe provimento;
9.2. dar ciência à empresa recorrente que a interposição de embargos de declaração com caráter meramente protelatório poderá implicar o recebimento de futuras impugnações como simples petição, sem efeito suspensivo e sem impedimento de trânsito em julgado do Acórdão, e que esse comportamento pode ser caracterizado como litigância de má-fé, conforme restou decidido no Acórdão 515/2014-TCU-Segunda Câmara, de minha relatoria;
9.3. dar ciência deste Acórdão ao recorrente, aos órgãos/entidades interessados e à Procuradoria da República no Estado do Ceará, ao representante legal constituído nos autos, nos termos do art. 179, §7º, do RI/TCU.

Embargos de declaração contra decisão que julgou as contas dos recorrentes irregulares, condenou-os em débito e aplicou-lhes multa em decorrência da omissão no dever de prestar contas dos recursos oriundos do termo de compromisso cujo objeto era a execução de 109 melhorias sanitárias domiciliares conforme plano de trabalho.

Segunda Câmara

Prefeitura Municipal de Forquilha/CE.

3. Interessados/Responsáveis/Recorrentes:
3.1. Interessado: Fundação Nacional de Saúde (CNPJ: 26.989.350/0001-16)
3.2. Responsáveis: Edmundo Rodrigues Júnior (CPF: XXX.660.903-XX); Michelle Melo da Silva (CPF: XXX.859.593-XX); Taquara Empreendimentos Imobiliarios & Servicos Eireli (CNPJ: 73.584.260/0001-25)
3.3. Recorrente: Taquara Empreendimentos Imobiliarios & Servicos Eireli (CNPJ: 73.584.260/0001-25).

13.1. Ministros presentes: Ana Arraes (Presidente), Augusto Nardes, Aroldo Cedraz e Raimundo Carreiro (Relator).
13.2. Ministro-Substituto presente: André Luís de Carvalho.

ACORDAO-COMPLETO-2510432

Acórdão 691/2022 - Plenário

ACORDAO-COMPLETO-2470102

Acórdão 2031/2021 - Plenário

RAIMUNDO CARREIRO

Ministro Raimundo Carreiro.

Inicialmente, registro que atuo no presente processo por força de sorteio (peça 154) .
2.	Adoto como Relatório, a instrução feita no âmbito da Serur (peça 190) , a qual obteve a concordância do Diretor da Serur (peça 191) .
"INTRODUÇÃO
1.1.	Cuida-se de embargos de declaração opostos por Taquara Empreendimentos Imobiliários & Serviços EIRELI contra o Acórdão 11387/2019-TCU-Segunda Câmara  (peça 174) , relator Min. Raimundo Carreiro, por meio do qual o Tribunal negou provimento a recurso de reconsideração interposto do Acórdão 9547/2018-TCU-Segunda Câmara (peça 125) , retificado, por erro material, pelo Acórdão 12074/2018-TCU-Segunda Câmara (peça 131) , e nos quais se julgou tomada de contas especial instaurada pela Fundação Nacional de Saúde, em face de irregularidades na execução de Termo de Compromisso firmado com a Funasa. 
1.2.	Transcreve-se a decisão embargada:
	Acórdão 11.387/2019-TCU-2ª Câmara  (peça 174) 
VISTOS, relatados e discutidos este Recurso de Reconsideração oposto pela empresa Taquara Empreendimentos Imobiliários e Serviços Eireli contra o Acórdão 9547/2018-TCU-Segunda Câmara (ratificado, por erro material, pelo Acórdão 12074/2018-TCU-Segunda Câmara) , proferido nos autos da Tomada de Contas Especial instaurada pela Fundação Nacional de Saúde/Funasa contra o Sr. Edmundo Rodrigues Júnior, ex-Prefeito do Município de Forquilha/CE, em decorrência da omissão no dever de prestar contas da execução do Termo de Compromisso PAC 413/2008 (Siafi 643728) , voltado à implementação de melhorias sanitárias domiciliares no Município. 
ACORDAM os Ministros do Tribunal de Contas da União, reunidos em sessão da 2ª Câmara, ante as razões expostas pelo Relator, em: 
9.1. conhecer, com fundamento no art. 285 do RI/TCU, do Recurso de Reconsideração interposto pela empresa Taquara Empreendimentos Imobiliários & Serviços EIRELI contra o Acórdão 9547/2018-TCU-Segunda Câmara, para, no mérito, negar-lhe provimento; 
9.2. dar ciência deste Acórdão ao recorrente, aos órgãos/entidades interessados e à Procuradoria da República no Estado do Ceará, ao representante legal constituído nos autos, nos termos do art. 179, §7º, do RI/TCU.
HISTÓRICO
2.1.	Cuidam os autos de Tomada de Contas Especial instaurada pela Fundação Nacional de Saúde (Funasa) , em face do Sr. Edmundo Rodrigues Júnior, prefeito do Município de Forquilha/CE (gestões 2005/2008 e 2009/2012) , em decorrência da omissão no dever de prestar contas dos recursos oriundos do Termo de Compromisso PAC 413/2008, Siafi 643728 (peça 1, p. 62-65) , cujo objeto era a execução de 109 melhorias sanitárias domiciliares conforme plano de trabalho (peça 1, p .19-25) . 
2.2.	Em razão da execução parcial do objeto, por meio do Acórdão 9547/2018-TCU-Segunda Câmara (peça 125) , foram julgadas irregulares as contas do ex-prefeito e de outros gestores, bem como da empresa Taquara Empreendimentos Imobiliários Ltda. Os responsáveis foram condenados, solidariamente, em débito, além de multa proporcional. 
2.3.	Após interposição de recurso de reconsideração pela empresa Taquara Empreendimentos Imobiliários Ltda. (peça 151) , o Tribunal conheceu do recurso e negou-lhe provimento, por meio do Acórdão 11387/2019-TCU-Segunda Câmara (peça 174) . 
2.4.	Em resumo, a empresa contratada não logrou afastar as evidências de problemas construtivos dos módulos sanitários, desde defeitos nas instalações hidráulicas, até irregularidades com alvenarias, pisos e pinturas. Todas as alegações trazidas aos autos vieram desacompanhadas de provas inequívocas de que tais módulos tiveram uma execução física em conformidade com o Plano de Trabalho e que efetivamente trouxeram os benefícios esperados para a coletividade administrada.
2.4.	Nesta oportunidade, examinam-se embargos de declaração opostos pela Empresa executora da avença.
EXAME DE ADMISSIBILIDADE	
1.7.	Reitera-se o exame preliminar de admissibilidade (peça 189) , na linha do despacho emitido pelo Exmo. Ministro Raimundo Carreiro (peça 179) , que conheceu dos recursos interpostos, suspendendo os efeitos do item 9.1 do Acórdão 11387/2019-TCU-Segunda Câmara (peça 174) . 
EXAME DE MÉRITO
2.	Delimitação
2.1.	Constitui objeto dos presentes embargos de declaração definir se: 
	a) houve omissão acerca de importante prova produzida pela empresa recorrente; 
b) houve omissão na indicação dos limites financeiros da responsabilidade solidária equivocamente imposta à empresa embargante.
3.	Da omissão concernente à não apreciação de prova produzida pela empresa embargante  (peça 177, p. 4-5) 
3.1.	A embargante argumenta que não foi apreciada importante prova produzida pela então recorrente, afirmando simplesmente que as provas carreadas aos autos eram muito frágeis, referindo-se tão somente às fotografias acostadas e deixando de analisar expressamente a ata notarial que atestou a execução de quatorze módulos sanitários, e faz referência ao art. 384 do Código de Processo Civil (p. 4-5) :
Art. 384. A existência e o modo de existir de algum fato podem ser atestados ou documentados, a requerimento do interessado, mediante ata lavrada por tabelião. 
Parágrafo único. Dados representados por imagem ou som gravados em arquivos eletrônicos poderão constar da ata notarial. (Grifo no original) 
3.2.	Afirma ser de curial importância para o deslinde do processo a análise expressa da prova documental que demostraria a existência dos banheiros (p. 3) , elemento documental revestido de fé pública, conforme o art. 236 da Constituição e o art. 3º, da Lei 8.935/1994 (p. 5) .
Análise
3.3.	Inicialmente, encareça-se que os embargos de declaração se prestam, em regra, a expungir da decisão embargada eventuais vícios da omissão, contradição ou obscuridade. No caso sob exame, a embargante alega omissão na deliberação recorrida.
3.4.	Fredie Didier Jr. e Leonardo Carneiro da Cunha consideram omissa a decisão que não se manifestar: a) sobre um pedido; b) sobre argumentos relevantes lançados pelas partes; c) sobre questões de ordem pública, apreciáveis de ofício (Curso de Direito Processual Civil. 12ª edição, 3º Volume, 2014, Salvador; Juspodvm, p. 175-176) .
3.5.	Nessa linha, ata notarial a que se refere a embargante está acostada à peça 120, p. 21-22, e foi firmada pela tabeliã Sra. Amélia Guimarães de Carvalho, que atestou a existência, na localidade de Maitá, de 12 banheiros, cuja maior parte não funcionava, havendo matagal ao seu redor. Alguns itens que deveriam compor o kit de cada módulo não mais existiam, estando em situação de abandono. Na localidade de Campo Novo atestou-se que um dos dois banheiros existe (de nº 97) e o outro (de nº 98) é utilizado como galinheiro. 
3.6.	A ata foi lavrada em 22/5/2018, e ao contrário do que alega a embargante, foi devidamente analisada e rebatida pelo Relator a quo, do Acórdão 9547/2018-TCU-Segunda Câmara (peça 125) , Ministro Marcos Bemquerer Costa, em duas oportunidades: às peças 126-127 e, novamente, em sede de embargos de declaração, às peças 149-150. Ainda, posteriormente, pelo Relator do acórdão embargado, Ministro Raimundo Carreiro (peças 175-176) . 
3.7.	Em suma, em nenhum momento o Tribunal afastou a legitimidade e validade do documento emitido pelo serviço notarial. Enfatizou, entretanto, que o atesto notarial não se mostrou suficiente a infirmar as conclusões dos relatórios de vistoria in loco do órgão repassador, - que igualmente contam com presunção de veracidade e legitimidade -, de ausência de nexo financeiro e de irregularidade na construção dos módulos. Nesse sentido, a própria ata consigna o estado de abandono e a ausência de diversos itens que deveriam compor o kit das unidades sanitárias. 
3.8.	Dessa forma, reproduz-se excertos dos julgados anteriores, que analisaram a referida ata:
"25. Quanto aos 14 módulos que, segundo a Funasa, não tinham sido sequer inicializados, tanto as fotos quanto a ata notarial, acostados aos autos não contemplam detalhamento técnico suficiente para se garantir que a funcionalidade foi alcançada. 
26. Nesse sentido, importante ressaltar que a própria oficiala tabeliã, Sra. Amélia Guimarães de Carvalho, explicitou a falta de funcionalidade das obras visitadas, apesar de não adentrar nas características técnicas dos serviços implementados em contraposição às previsões de projeto e às especificações indicadas em norma. 
27. Acrescente-se que, sem uma correta implantação de sistemas de tratamento de esgoto nos municípios brasileiros, não há efetividade no combate a doenças, verminoses e endemias, como a cólera, tampouco garantia de que não irá ocorrer o lançamento da poluição dos dejetos humanos no lençol freático, ou em rios, lagos e nascentes". (Peça 126, p. 3) 
"11. Nesse sentido, cumpre destacar que a Ata Notarial, firmada pela Sra. Amélia Guimarães de Carvalho, oficial a tabeliã do Cartório do 1º Ofício do Município de Forquilha/CE, incluída no bojo das provas colhidas nos autos, teve seu teor devidamente ponderado na análise de mérito que embasou o acórdão combatido. 
12. Conforme destaquei no Voto condutor do Acórdão 9547/2018-TCU-Segunda Câmara, a aludida prova documental não é suficiente para comprovar a funcionalidade dos módulos sanitários em questionamento" (...) . (Peça 149, p. 2) 
"32. Dessa forma, de fato, houve o atesto da existência dos 14 módulos sanitários (peça 120, p. 21-22) , conforme consignado no próprio documento. No caso, relatou-se também que o objeto existente não estava servível ou funcional. 
33. Porém, não há documentos hábeis a comprovar o nexo de causalidade entre os recursos recebidos e as despesas realizadas na construção desses 14 módulos sanitários atestados. Isto é, não há informações sobre a entrega desses respectivos módulos e também não há comprovação de que estes módulos foram construídos pelo recorrente e com os recursos recebidos". (Peça 176, p. 6) 
3.7.	Verifica-se que a embargante procura deduzir questões de mérito já analisadas em sede de declaratórios anteriormente opostos, com efeito meramente protelatório, o que caracterizaria litigância de má-fé, conforme já se pronunciou esta Corte:
"A interposição de embargos de declaração com nítido caráter protelatório implica o recebimento de futuras impugnações a esse título como simples petição, sem efeito suspensivo e sem impedimento ao trânsito em julgado do acórdão. A prática de atitude manifestamente procrastinatória pode ser caracterizada como litigância de má-fé" (Acórdão 515/2014-TCU-Segunda Câmara, rel. Min. Raimundo Carreiro) 
"A oposição reiterada de embargos de declaração com nítido caráter protelatório implica o recebimento de futuras impugnações dessa espécie como mera petição, sem efeito suspensivo, nos termos do art. 287, § 6º, do Regimento Interno do TCU". (Acórdão 1699/2017-TCU-Plenário, Min. Aroldo Cedraz) 
A oposição sucessiva de embargos de declaração versando sobre matéria já analisada e rejeitada pelo TCU, com caráter protelatório, não suspende o trânsito em julgado da condenação imposta e pode ensejar a aplicação da multa do art. 1.026, § 2º, da Lei 13.105/2015 (CPC) ao embargante. (Acórdão 154/2020-TCU-Plenário, rel. Min. Vital do Rêgo) 
3.15.	Diante do exposto, rejeitam-se as razões deduzidas neste ponto dos embargos. 
4.	Da omissão relativa aos limites financeiros da responsabilidade solidária  (peça 177, p. 5-6) 
4.1.	A embargante argumenta que o decisum embargado errou ao impor a solidariedade total da empresa para devolução dos recursos repassados ao município, sem considerar a parte incontroversa da obra contratada, e a devolução integral dos recursos financeiros implicariam no enriquecimento sem causa da União e prejuízo injusto e desarrazoado da empresa (p. 5-6) .
4.2.	  Assevera que o voto condutor que negou provimento ao recurso de reconsideração interposto não delimitou precisamente as balizas financeiras da responsabilização imposta à Empresa embargante (p. 6) .
Análise
4.3.	Falece razão à embargante, que novamente intenta rediscutir questões de mérito sobejamente analisadas e deliberadas pela Corte. 
4.4.	O julgamento pela irregularidade das contas da empresa embargante, juntamente com as do Sr. Edmundo Rodrigues Júnior, ex-prefeito de Forquilha/CE e da Sra. Michelle Melo da Silva, Secretária de Obras Municipal, teve como fundamento os pagamentos irregulares recebidos pela empresa executora no montante total de R$ 119.925,38, que implicou na imputação de débito solidário aos responsáveis, com fundamento expresso na Lei 8.443/1992, art. 16, III, "c" e § 2º, "a" e "b": 
Art. 16. As contas serão julgadas:
 (...) 
III - irregulares, quando comprovada qualquer das seguintes ocorrências:
 (...) 
c) dano ao Erário decorrente de ato de gestão ilegítimo ao antieconômico;
§ 2° Nas hipóteses do inciso III, alíneas c e d deste artigo, o Tribunal, ao julgar irregulares as contas, fixará a responsabilidade solidária:
a) do agente público que praticou o ato irregular, e
b) do terceiro que, como contratante ou parte interessada na prática do mesmo ato, de qualquer modo haja concorrido para o cometimento do dano apurado. (Destaques acrescidos) 
4.5.	Desse modo, o voto condutor do acórdão embargado trouxe, de forma resumida, os elementos objetivos que justificaram a responsabilização solidária dos responsáveis nestes autos (peça 126, p. 2) :
16. Inicialmente, considero importante ressaltar que a apresentação de fotos, por si só, não é suficiente para comprovar que as construções foram concluídas e alcançaram a funcionalidade esperada, especialmente por ter a Funasa, em parecer técnico conclusivo (peça 1, pp. 338/339) , datado de 17/07/2013, relativo à visita in loco realizada, apurado que apenas 26,9% do objeto do convênio foi executado, consoante as seguintes constatações: 
a) 108 (cento e oito) módulos sanitários foram construídos de acordo com o projeto técnico aprovado pela Funasa, sendo 69 (sessenta e nove) módulos sanitários tipo 8 e 39 (trinta e nove) módulos sanitários tipo 9; 
b) 38 (trinta e oito) módulos sanitários foram implementados em desconformidade com as especificações de projeto, contemplando deficiências construtivas tais como instalações hidráulicas com vazamentos, e tanques sépticos, sumidouros e caixas de inspeção com capacidade inferior às previstas inicialmente, dentre outras deficiências; 
c) 14 (quatorze) módulos sanitários não foram sequer iniciados. 
17. Acrescente-se, ainda, que grande parte das fotografias apresentadas não possui nitidez suficiente, não havendo como identificar a localização e verificar as características das obras a que essas fotos fazem referência. 
18. No tocante aos 108 módulos executados em consonância com as especificações técnicas previstas, considero que os responsáveis demonstraram que as obras foram concluídas, com funcionalidade, utilizando-se adequadamente os recursos do ajuste em tela. 
19. Contudo, não se pode afirmar o mesmo quanto aos demais 52 módulos sanitários cuja adequada execução foi questionada pela Funasa.
4.6.	Portanto, os responsáveis foram condenados em débito e multa, pela não comprovação da correta execução de 52 sistemas individuais de tratamento de esgoto para os módulos sanitários, constituídos por um tanque séptico e por um dispositivo de infiltração no solo, denominado sumidouro. As especificações pertinentes constam da norma NBR 7229/1993 - Projeto, Construção e Operação de Sistemas de Tanques Sépticos da Associação Brasileira de Normas Técnicas - ABNT que deveria ser observada pela Empresa executora para que o sistema de tratamento de esgoto funcione a contento.
4.7.	Nesse sentido, a área técnica da Funasa atestou que para 38 módulos implementados essas especificações de norma não foram seguidas, não havendo como garantir a funcionalidade dessas unidades. Já quanto aos demais 14 módulos que, segundo a Funasa, não haviam sequer sido iniciados, tanto as fotografias quanto a ata notarial acostados ao processo não trazem detalhamento técnico suficiente a garantir que a funcionalidade desejada foi alcançada, e que o correto tratamento sanitário foi oferecido aos moradores das comunidades atendidas.
4.8.	Todas essas observações estão minuciosamente detalhadas no processo, assim como a responsabilidade individual de cada gestor e da Empresa executora. Nesse sentido, ponderou o voto condutor do acórdão embargado (peça 126, p. 3-4) :
26. Nesse sentido, importante ressaltar que a própria oficiala tabeliã, Sra. Amélia Guimarães de Carvalho, explicitou a falta de funcionalidade das obras visitadas, apesar de não adentrar nas características técnicas dos serviços implementados em contraposição às previsões de projeto e às especificações indicadas em norma. 
27. Acrescente-se que, sem uma correta implantação de sistemas de tratamento de esgoto nos municípios brasileiros, não há efetividade no combate a doenças, verminoses e endemias, como a cólera, tampouco garantia de que não irá ocorrer o lançamento da poluição dos dejetos humanos no lençol freático, ou em rios, lagos e nascentes. 
28. Diante desse contexto, considero que restou caracterizada a execução parcial do Termo de Compromisso PAC 413/2008, só tendo sido comprovada a adequabilidade técnica da implementação de 108 módulos sanitários.
29. Quanto ao Sr. Edmundo Rodrigues Júnior - ex-Prefeito, e Sra. Michelle Melo da Silva - ex-Secretária Municipal de Obras, e Taquara Empreendimentos Imobiliários Ltda. - empresa contratada para implementação do empreendimento, entendo que suas responsabilidades estão bem delineadas e que as condutas atribuídas individualmente a eles evidenciam irregularidades na implementação do ajuste em tela.
4.9.	Desse modo, não prosperam os argumentos da embargante, concernentes à ausência de limitação da responsabilidade solidária estabelecidos pelo decisum embargado.
5.	Da atribuição de efeitos infringentes (peça 177, p. 6-9) 
5.1.	A embargante reproduz uma série de decisões judiciais e desta Corte de Contas para pleitear a atribuição de efeitos infringentes aos embargos e a consequente modificação do julgado, a partir do momento em que o Tribunal reconheça a omissão apontada em seus argumentos (p. 6-9) .
5.2.	  Acrescenta que o Código de Processo Civil de 2015 prevê expressamente, em seu art. 1.023, §2º, a possibilidade de modificação da decisão objeto dos declaratórios (p. 9) .
Análise
5.3.	Admite-se a atribuição de efeitos infringentes aos Declaratórios, desde que para correção de premissa equivocada ou erro de fato sobre os quais tenham se fundado o acórdão embargado, na superveniência de documentos com efeito sobre a decisão atacada ou ainda como resultado da eliminação da omissão, obscuridade ou contradição eventualmente identificadas (v.g. Acórdão 61/2015-TCU-Plenário, Min. Augusto Sherman, 1.121/2018-TCU-2ª Câmara, Min. Augusto Nardes, 2.369/2009-TCU-Plenário. Min. Benjamin Zymler, 8.975/2018-TCU-1ª Câmara, Min. Vital do Rêgo e 5.252/2018-TCU-1ª Câmara, Min. Bruno Dantas) . 
5.4.	Conforme se depreende das análises adrede empreendidas, a embargante não logrou evidenciar qualquer omissão, contradição ou obscuridade no julgado embargado suficientes a modificar o juízo adotado pelo Tribunal, razão pela qual não merecem prosperar os presentes embargos de declaração. 
CONCLUSÃO
6.1.	Das análises anteriores, conclui-se:
	a) a rediscussão de questões de mérito já analisadas em sede de declaratórios anteriormente opostos, com efeito meramente protelatório, pode caracterizar litigância de má-fé;
b) a limitação da responsabilidade financeira da empresa embargante foi corretamente delineada pelo acórdão embargado;
c) não há omissão, obscuridade ou contradição no acórdão embargado hábil a conferir efeitos infringentes aos aclaratórios opostos.
PROPOSTA DE ENCAMINHAMENTO
6.1.	Ante o exposto, submete-se à consideração superior a presente análise dos embargos de declaração opostos por Taquara Empreendimentos Imobiliários & Serviços EIRELI contra o Acórdão 11387/2019-TCU-Segunda Câmara, propondo-se, com fundamento no 32, inciso II, e 34 da Lei 8.443/1992:
a) 	conhecer e, no mérito, rejeitar os embargos;
b)	dar ciência da deliberação que vier a ser prolatada aos responsáveis e interessados e à Procuradoria da República no Estado do Ceará."
	É o relatório.

8.1. Victor Leite Braga e Matos (24655/OAB-CE), representando Michelle Melo da Silva e Edmundo Rodrigues Júnior;  
8.2. Breno Leite Pinto (16227/OAB-CE) e outros, representando Taquara Empreendimentos Imobiliários & Serviços Eireli.

Não atuou.

TOMADA DE CONTAS ESPECIAL. FUNASA. MÓDULOS SANITÁRIOS. EXECUÇÃO PARCIAL. FALTA DE COMPROVAÇÃO DO NEXO CAUSAL ENTRE AS DESPESAS INCORRIDAS NA REALIZAÇÃO DE PARTE DO OBJETO E A UTILIZAÇÃO DOS RECURSOS FEDERAIS REPASSADOS. RESPONSABILIDADE SOLIDÁRIA DA CONTRATADA. CONTAS IRREGULARES, COM DÉBITO E MULTA. RECURSO DE RECONSIDERAÇÃO. CONHECIMENTO. ALEGAÇÃO DA EXECUÇÃO DE PARTE DO OBJETO SEM A CORRESPONDENTE DOCUMENTAÇÃO COMPROBATÓRIA. NEGATIVA DE REALIZAÇÃO DE PERÍCIA E INSPEÇÃO POR PARTE DO TCU, POIS O ÔNUS DA PROVA É DE QUEM ALEGA. FOTOGRAFIAS DESPROVIDAS DE DOCUMENTOS NÃO PODEM SER ACEITAS COMO MEIOS DE PROVA VÁLIDOS. CONHECIMENTO. NEGATIVA DE PROVIMENTO. EMBARGOS DE DECLARAÇÃO. NÃO COMPROVAÇÃO DA EXISTÊNCIA DE CONTRADIÇÃO, OBSCURIDADE OU OMISSÃO. CONHECIMENTO. NÃO PROVIMENTO. CIÊNCIA AO RECORRENTE E AOS DEMAIS INTERESSADOS.

TOMADA DE CONTAS ESPECIAL (TCE)

Secretaria de Recursos (SERUR); Secretaria de Controle Externo de Tomada de Contas Especial (SecexTCE).

Em exame Embargos de Declaração opostos pela empresa Taquara Empreendimentos Imobiliários & Serviços EIRELI contra o Acórdão 11387/2019-TCU-Segunda Câmara (peça 174) , de minha relatoria.
2.         A Segunda Câmara deste Tribunal, por meio do Acórdão supramencionado, assim decidiu (peça 174) , verbis:
 
"VISTOS, relatados e discutidos este Recurso de Reconsideração oposto pela empresa Taquara Empreendimentos Imobiliários e Serviços Eireli contra o Acórdão 9547/2018-TCU-Segunda Câmara (ratificado, por erro material, pelo Acórdão 12074/2018-TCU-Segunda Câmara) , proferido nos autos da Tomada de Contas Especial instaurada pela Fundação Nacional de Saúde/Funasa contra o Sr. Edmundo Rodrigues Júnior, ex-Prefeito do Município de Forquilha/CE, em decorrência da omissão no dever de prestar contas da execução do Termo de Compromisso PAC 413/2008 (Siafi 643728) , voltado à implementação de melhorias sanitárias domiciliares no Município. 
ACORDAM os Ministros do Tribunal de Contas da União, reunidos em sessão da 2ª Câmara, ante as razões expostas pelo Relator, em: 
9.1. conhecer, com fundamento no art. 285 do RI/TCU, do Recurso de Reconsideração interposto pela empresa Taquara Empreendimentos Imobiliários & Serviços EIRELI contra o Acórdão 9547/2018-TCU-Segunda Câmara, para, no mérito, negar-lhe provimento; 
9.2. dar ciência deste Acórdão ao recorrente, aos órgãos/entidades interessados e à Procuradoria da República no Estado do Ceará, ao representante legal constituído nos autos, nos termos do art. 179, §7º, do RI/TCU."
 
3.         Em breve histórico, a Tomada de Contas Especial foi instaurada contra o ex-Prefeito em virtude da omissão no dever de prestar contas dos recursos transferidos por meio do Termo de Compromisso PAC 413/2008, firmado para a execução de melhorias sanitárias domiciliares (peça 1, p.19-25) . 
4.         Após a apresentação de documentos a título de prestação de contas, verificou-se a execução parcial do objeto, o que ensejou a prolação do Acórdão 9547/2018-TCU-Segunda Câmara (peça 125) , que julgou irregulares as contas do ex-prefeito, da ex-Secretária de Obras do Município e da empresa Taquara Empreendimentos Imobiliários Ltda. Os responsáveis foram condenados, solidariamente, em débito, além de receberem penalidade pecuniária. 
5.         Inconformada, a empresa Taquara Empreendimentos Imobiliários Ltda. (peça 151) interpôs Recurso de Reconsideração para reverter o mérito da decisão outrora adotada. Não havendo documentos capazes de reverter o entendimento que foi anteriormente adotado, embora conhecido, o recurso teve seu provimento negado (peça 174) . 
6.         Nos Embargos de Declaração ora opostos, a Empresa busca demonstrar que houve omissão concretizada pela falta de apreciação de prova produzida (peça 177, p. 4-5) , invocando o art. 384 do Código de Processo Civil (p. 4-5) , segundo o qual "a existência e o modo de existir de algum fato podem ser atestados ou documentados, a requerimento do interessado, mediante ata lavrada por tabelião."
7.         Segundo a recorrente, para o deslinde do processo é preciso analisar, cuidadosamente, a prova documental que demostra a existência dos banheiros (peça 177, p. 3/5) , a qual tem fé pública (art. 236 da Constituição e o art. 3º, da Lei 8.935/1994) .
8.         A empresa embargante refere-se à ata notarial lavrada pela tabeliã Sra. Amélia Guimarães de Carvalho. No documento, atestou-se que na localidade de Maitá existiam 12 banheiros, a maioria deles sem funcionamento. Também constou que itens que deveriam compor o kit de cada módulo não foram localizados e que na comunidade de Campo Novo um, dos dois banheiros, existe (nº 97) e o outro (nº 98) é utilizado como galinheiro (Ata lavrada em 22/5/2018) . Noutros termos, segundo a Ata foram construídos 14 módulos sanitários domiciliares.
9.         A despeito da afirmação de que houve omissão, pela inobservância da Ata Notarial mencionada no parágrafo retro, é bom rememorar que no Voto condutor do Acórdão ora recorrido, analisei a Ata Notarial carreada aos autos pela empresa Taquara Empreendimentos Imobiliários Ltda., e percebi que as informações trazidas não eram capazes de infirmar as conclusões a que chegou o relator a quo, Ministro Marcos Bemquerer Costa. Por essa razão, adotei os exames efetuados pela Serur como minhas razões de decidir, oportunidade em que acrescentei que os documentos apresentados a título de prestação de contas mostram que a recorrente recebeu pagamentos sem que houvesse a necessária contraprestação de serviços (peça 36, p. 4-5, p. 88-135; peça 32, p. 12-87) .
10.       A despeito de na Ata Notarial constar que houve a execução de módulos sanitários apontados no Parecer da Funasa como não construídos, não se pode desconsiderar que a própria ata deixa claro que os 12 banheiros localizados na comunidade de Maitá não estavam funcionando, situação agravada pela inexistência de itens que deveriam compor o kit de cada módulo. Já na comunidade de Campo Novo, como visto, um dos dois banheiros existe (nº 97) e o outro (nº 98) é utilizado como galinheiro. Ou seja, mesmo havendo declaração, com fé pública, de que houve a execução física de alguns módulos sanitários domiciliares, não se pode olvidar que eles não trouxeram benefícios para as comunidades, pois não foram construídos conforme as especificações do plano de trabalho, apresentaram inúmeros defeitos construtivos nas instalações hidráulicas, alvenarias, pisos e pinturas.
11.       Apesar das afirmações contidas na Ata Notarial acerca da execução de 14 módulos sanitários, não há provas inequívocas de que a execução física se deu em conformidade com o Plano de Trabalho. Um outro problema grave é que não foram apresentados documentos que permitam aferir o estabelecimento do necessário nexo de causalidade entre as despesas efetuadas para a construção dos 14 módulos sanitários constantes da Ata Notarial e a efetiva aplicação dos recursos federais repassados por meio do Termo de Compromisso ora sob enfoque (peça 176, p. 6) .
12.       Essa situação impede o acolhimento das alegações recursais quanto a esse ponto, vez que, como já acentuado, a empresa se beneficiou de pagamentos por serviços que não foram executados e quando o foram não observaram as exigências contidas no Plano de Trabalho.
13.       A empresa recorrente questiona, ademais, os limites financeiros da sua responsabilidade solidária, por entender que a devolução dos recursos repassados ao município, sem considerar a parte incontroversa da obra contratada, implicaria em prejuízo para a empresa e no enriquecimento sem causa da União (peça 177, p. 5-6) . Adiciona que, no voto condutor do Acórdão que negou provimento ao Recurso de Reconsideração interposto, não foram delimitadas as balizas financeiras da responsabilização da embargante (peça 177, p. 6) .
14.       É bom repisar que quando o Relator, em seu Voto, diz que concorda com os exames efetuados e os adota como razões de decidir, está incorporando todas as análises que foram feitas no âmbito da Unidade Técnica. Noutros termos, está fazendo suas as palavras da unidade especializada.
15.       Destaco que desde o Voto proferido pelo Ministro Relator a quo, já foram delineadas, com o cuidado necessário, as implicações financeiras para os responsáveis pela execução da avença. Os cálculos foram baseados em serviços que foram pagos, mas não foram realizados, ou foram realizados, todavia em desconformidade com as especificações técnicas. Se não vejamos (peça 126, Voto Condutor do Acórdão 9547/2018-TCU-Segunda Câmara) :
 
"18.     No tocante aos 108 módulos executados em consonância com as especificações técnicas previstas, considero que os responsáveis demonstraram que as obras foram concluídas, com funcionalidade, utilizando-se adequadamente os recursos do ajuste em tela. 
19.  Contudo, não se pode afirmar o mesmo quanto aos demais 52 módulos sanitários cuja adequada execução foi questionada pela Funasa.  
 (...) 
24.  Retornando aos 52 módulos sanitários cuja adequada execução está em questionamento, o que se verifica é que os especialistas da Funasa, após vistoria técnica, atestaram que para 38 módulos implementados essas especificações de norma não foram seguidas, não havendo como garantir a funcionalidade dessas obras.
25.  Quanto aos 14 módulos que, segundo a Funasa, não tinham sido sequer inicializados, tanto as fotos quanto a ata notarial acostados aos autos não contemplam detalhamento técnico suficiente para se garantir que a funcionalidade foi alcançada. 
26.  Nesse sentido, importante ressaltar que a própria oficiala tabeliã, Sra. Amélia Guimarães de Carvalho, explicitou a falta de funcionalidade das obras visitadas, apesar de não adentrar nas características técnicas dos serviços implementados em contraposição às previsões de projeto e às especificações indicadas em norma."  (grifei) 
 
16.       Também eu, no Voto condutor do Acórdão ora recorrido, destaquei, verbis  (peça 175) : 
"13.     Ora, se há módulos dos tipos 8 e 9 que foram executados em desacordo com o projeto que foi aprovado, essa situação gera uma co-responsabilização da empresa contratada, não em relação à obrigação de prestar contas, pois o dever de prestar contas é do gestor municipal que se obrigou perante o Concedente, mas em relação ao fato de que ocorreram pagamentos à conta de recursos federais sem a respectiva contraprestação dos serviços a que se obrigou a Taquara Empreendimentos Imobiliários Ltda.
14.  A jurisprudência do TCU é uníssona ao afirmar que a empresa contratada deve ser responsabilizada solidariamente pelo dano apurado quando concorre para a ocorrência dele, ora emitindo documentos fiscais e recibos sem que haja a correspondente prestação de serviços, ora dando aparência de regularidade para serviços executados em desconformidade com o Plano de Trabalho  (vide Acórdão 5305/2019-TCU-Segunda Câmara, Relator Ministro Marcos Bemquerer; Acórdão 6107/2017-TCU-Primeira Câmara, Relator Ministro Bruno Dantas; Acórdão 1707/2015-TCU-Primeira Câmara, Relator Ministro José Múcio Monteiro) .
15.       Os documentos acostados aos autos mostram que a empresa ora recorrente recebeu pagamentos sem a correspondente contraprestação de serviços (peça 36, p. 4-5, p. 88-135; peça 32, p. 12-87) , situação essa que justifica plenamente a sua inclusão no pólo passivo da relação e a solidariedade em relação ao débito." (os grifos são meus) 
17.       Dessa maneira, resta claro, em relação à delimitação da responsabilidade financeira da empresa embargante, que a despeito dos documentos trazidos aos autos e da multicitada Ata Notarial, eles não foram suficientes para infirmar as conclusões delineadas nas análises da Unidade Técnica, tampouco as conclusões dos relatores da matéria.

18.       Considerando que a empresa não carreou aos autos documentos capazes de comprovar a execução de serviços equivalentes ao total dos recursos públicos que lhe foram pagos;
Considerando que na Ata Notarial a tabeliã, Sra. Amélia Guimarães de Carvalho, mesmo sem fazer referências às características técnicas dos serviços implementados em contraposição às previsões de projeto e às especificações indicadas em norma, deixou clara a falta de funcionalidade das obras visitadas;
            Considerando que na mesma Ata Notarial, a despeito de constar que houve a execução de 14 módulos sanitários domiciliares, não restou comprovado que os módulos foram construídos com os recursos federais repassados para a execução da avença, o que impede o estabelecimento do nexo de causalidade das despesas com os recursos repassados em 2009 e 2010;
Considerando que a empresa recebeu o valor total acordado contratualmente e mesmo assim comprovou-se a execução parcial da obra, financiada com recursos advindos do Termo de Compromisso PAC 413/2018, com a constatação de que só houve adequabilidade técnica de 108 módulos sanitários domiciliares;
            Considerando que o débito corresponde à parcela não executada (14 módulos) e às desconformidades executivas com o projeto técnico aprovado, o que gerou um valor devido de R$ 119.925,38, que deve ser cobrado de forma solidária, conforme item 9.1. do Acórdão 9547/2018-TCU-Segunda Câmara;
            Considerando que, pelas razões aqui expostas, não há como atribuir efeitos infringentes aos embargos declaratórios, uma vez que não foram adotadas premissas equivocadas, tampouco houve erro de fato sobre o qual tenha se fundamentado o Acórdão embargado; 
            Considerando, por fim, que não restaram comprovadas omissões, contradições e obscuridades a justificar a modificação do Acórdão 11387/2019-TCU-Segunda Câmara (peça 174) , ora recorrido, proferido em sede de Recurso de Reconsideração em TCE; 
            Entendo, em consonância com a análise feita no âmbito da Serur, que deva ser negado provimento aos embargos ora apreciados.
 
19.       Além disso, como bem observado pela Serur, em ocasião passada a empresa já opôs embargos para contestar a apreciação de mérito, e repete essa atitude nos presentes embargos. Isso indica que o instrumento recursal está sendo usado com caráter protelatório. Dessa forma, cumpre alertar a recorrente que interpor embargos com intenção protelatória implica o recebimento de futuras impugnações a esse título como simples petição, sem efeito suspensivo e sem impedimento ao trânsito em julgado do acórdão, conforme Acórdão 515/2014-TCU-Segunda Câmara, de minha relatoria.
20.       Diante das considerações aqui alinhadas, Voto por que a Segunda Câmara do Tribunal de Contas da União adote a proposta de Acórdão que ora submeto à deliberação. 

TCU, Sala das Sessões Ministro Luciano Brandão Alves de Souza, em 30 de abril de 2020.

RAIMUNDO CARREIRO
Relator